臺灣屏東地方法院民事判決　　　　　　　 99年度訴字第563號
原　　　告　陳福來
訴訟代理人　沈志祥律師
被　　　告　皇盛農產物股份有限公司
法定代理人　林秀郎
訴訟代理人　陳進興
　　　　　　陳清朗律師
上列當事人間第三人異議之訴事件，本院於民國100 年8 月8 日
言詞辯論終結，判決如下：
    主  文
原告之訴駁回。
訴訟費用由原告負擔。
    事實及理由
一、原告主張：伊與胞兄陳耀宗於民國87年9 月11日訂立股權買
    賣契約書，約定由陳耀宗將其在被告股份41,615股其中33,2
    92股（下稱系爭股權）以新臺幣（下同）332 萬9,200 元之
    代價出賣予伊（下稱系爭股權買賣），雙方所訂契約亦於同
    日經本院公證處公證。被告並未發行股票，記名股份之轉讓
    僅須當事人間具備要約與承諾之意思表示，即生股權移轉效
    力，並不以向公司辦理過戶為必要，故被告雖稱陳耀宗於87
    年12月27日將其股份2,900 股出賣予訴外人李有政，2,900
    股出賣予訴外人盧文瑞，5,800 股出賣予訴外人楊南逸，14
    ,500股出賣予訴外人許文瑞（下稱李有政等人），亦不過陳
    耀宗一物二賣之行為，不影響伊為系爭股權所有人之事實。
    伊屢向被告要求變更股東名簿之記載，未獲置理。嗣後，陳
    耀宗於88年6 月16日死亡後，伊遂請求陳耀宗之繼承人即陳
    碧、陳鴻裕、陳適維、陳宜均履行移轉系爭股權之義務，經
    本院於94年8 月15日以94年度屏調字第33號調解成立，陳耀
    宗之繼承人同意履行陳耀宗所遺系爭股權移轉之義務。詎被
    告聲請對於陳耀宗繼承人之本院99年度司執字第27669 號清
    償債務強制執行事件，竟扣押陳耀宗所遺之股份15,515股，
    惟該股份早已歸屬於伊，伊自得基於所有人之地位，提起第
    三人異議之訴，請求撤銷該強制執行程序。被告雖又稱系爭
    股權買賣為虛偽，且陳耀宗曾於88年1 月7 日以存證信函告
    知公司系爭股權買賣已合意解除，伊無權取得系爭股權等語
    ，惟伊從未同意解除系爭股權買賣，為維護自身權益，亦曾
    於88年11月25日以存證信函通知被告變更股東名簿之記載，
    系爭股權買賣之由來係伊於85年12月16日、86年1 月20日、
    86年6 月23日、86年7 月2 日分別貸與陳耀宗50萬元、25萬
    元、50萬元、25萬元，合計150 萬元，陳耀宗復因資金需求
    於87年5 月16日向中興商業銀行股份有限公司（下稱中興銀
    行）借款650 萬元，並洽請伊擔任連帶保證人，伊因先前貸
    與陳耀宗150 萬元，遂與陳耀宗協議以250 萬元及擔任連帶
    保證人之對價買受系爭股權，因而於87年9 月11日訂立系爭
    股權買賣，並於88年2 月5 日及88年2 月11日交付陳耀宗各
    50萬元，合計100 萬元，故系爭股權買賣並非通謀虛偽意思
    表示，被告無權強制執行陳耀宗所遺之股份等語，並聲明：
    本院99年度司執字第27669 號強制執行事件，對於債務人陳
    耀宗在被告之15,515股範圍所為之強制執行程序應予撤銷。
二、被告則以：依原告所述係以陳耀宗積欠之債務150 萬元及擔
    任陳耀宗向中興銀行借款650 萬元之連帶保證人及訂立系爭
    股權買賣契約後支付100 萬元之方式充作股權買賣價金，與
    一般付款方式大為不同，以股款金額高達332 萬9,200 元，
    何以未見載明於系爭股權買賣契約？尤以簽約後原告尚須支
    付100 萬元，何以契約書上隻字未提？又陳耀宗已於87年12
    月27日將其股份41,615股其中2,900 股出賣予李有政，2,90
    0 股出賣予盧文瑞，5,800 股出賣予楊南逸，14,500股出賣
    予許文瑞，陳耀宗股份僅餘15,515股，然依系爭股權買賣契
    約書第陸、二約定：「股權之過戶登記，成交後1 個月內，
    向有關機關委託會計師辦理權利移轉登記手續，乙方（指陳
    耀宗）不得藉故刁難」，系爭股權買賣倘屬真實，何以未見
    原告於陳耀宗死亡前積極請求履約，殆陳耀宗死亡後亦未見
    原告積極向陳耀宗之繼承人請求履行，反倒是伊公司因陳耀
    宗侵占公司款項向陳耀宗之繼承人追償之案件於93年11月9
    日經三審定讞，確認陳耀宗之繼承人應連帶給付伊公司400
    多萬元之際，原告即於94年8 月15日與陳耀宗之繼承人調解
    成立，陳耀宗之繼承人同意履行陳耀宗所遺系爭股權移轉之
    義務，惟如前所述，陳耀宗早將股份出賣予李有政等人，陳
    耀宗之繼承人尚且對於李有政起訴請求給付股款，原告與陳
    耀宗之繼承人早知悉陳耀宗僅剩15,515股，如何於94年8 月
    15日成立本院94年度屏調字第33號調解內容？原告又何以放
    任陳耀宗將股權出賣予李有政等人？甚至陳耀宗於於88年1
    月7 日以存證信函告知伊公司系爭股權買賣已合意解除時，
    亦未見原告有何異議。實則，陳耀宗與原告係兄弟，陳耀宗
    因積欠伊公司債務，為確保股權免遭強制執行，先與原告通
    謀虛偽意思表示訂立系爭股權買賣，嗣後陳耀宗為引進李有
    政、盧文瑞、楊南逸及許文瑞以掌控伊公司，始有出賣股份
    予李有政等人之舉，原告亦知系爭股權買賣為虛偽，以致於
    陳耀宗死亡前未有積極催討之情事。退步而言，縱認系爭股
    權買賣屬實，惟陳耀宗已表明系爭股權買賣業經解除，且陳
    耀宗並未以背書交付之方式轉讓系爭股權，依公司法第164
    條規定，不生股份移轉之效力，故原告並無權基於股權所有
    人之地位請求撤銷本件強制執行程序等語，資為抗辯，並聲
    明：原告之訴駁回。
三、兩造經本院整理下列不爭執事項並協議簡化爭點，結果如下
    ：
  (一)本院99年度司執字第27669 號強制執行事件，對於陳耀宗所
    遺在被告之15,515股範圍所為之扣押命令，執行程序尚未終
    結。
  (二)原告與陳耀宗曾於87年9 月11日經公證簽訂系爭股權買賣契
    約書。
  (三)陳耀宗原有股份41,615股，依被告之股東名簿記載，陳耀宗
    現有股份15,515股。
  (四)陳耀宗曾於88年1 月7 日對被告發存證信函，表示與原告之
    系爭股權買賣已合意解除，嗣後陳耀宗於88年6 月16日死亡
    ，其繼承人陳碧、陳鴻裕、陳適維、陳宜均與原告於94年8
    月15日調解成立，同意將陳耀宗所遺之41,615股份其中33,2
    92股移轉原告。
  (五)被告係非公開發行股票之公司，亦未製作實體股票交付股東
    。
四、本件爭點：(1)系爭股權買賣契約是否出於通謀虛偽意思表示
    而無效？(2)如非通謀虛偽意思表示而無效，原告是否已取得
    系爭股權？經查：
  (一)依系爭股權買賣契約書之記載，股款（即價金）為332 萬9,
    200 元，然原告表明其與陳耀宗所約定系爭股權之對價並非
    如契約書所載，實際上係以250 萬元及由其擔任陳耀宗於87
    年5 月16日向中興銀行借款650 萬元之連帶保證人為代價，
    並將其於85年12月16日、86年1 月20日、86年6 月23日、86
    年7 月2 日分別貸與陳耀宗50萬元、25萬元、50萬元、25萬
    元，合計150 萬元抵作價金，再於88年2 月5 日及88年2 月
    11日交付陳耀宗各50萬元云云，雖據證人即原告胞妹陳家軒
    證稱：陳耀宗於85、86年間曾問伊可否幫忙調錢，伊告知原
    告後，原告曾領了100 多萬元交給伊，伊再轉交給陳耀宗，
    但陳耀宗覺得錢還是不夠，所以向中興銀行借款650 萬元，
    並要求原告擔任連帶保證人，因為原告與陳耀宗已經有協議
    ，要把陳耀宗的股權賣給原告，所以原告答應擔任連帶保證
    人時，就與陳耀宗協議連帶保證人的代價是250 萬元，包含
    在股權價金300 多萬元內，原告因為那時已經沒有錢，就向
    陳耀宗表示隔年再交付餘款100 萬元。伊知道原告與陳耀宗
    剛開始係單純借貸關係，但不知道為何陳耀宗向中興銀行借
    款時卻不同時訂立系爭股權買賣契約，至於為何系爭股權買
    賣契約書沒有記明這些付款條件，伊也不知道，那是原告與
    陳耀宗私下說的等語（本院卷第198-200 頁），僅能證明證
    人陳家軒雖曾於85、86年間幫原告轉交100 多萬元給陳耀宗
    ，但對於陳耀宗為何不於向中興銀行借款同時與原告訂立系
    爭股權買賣及系爭股權買賣契約書為何不記明其所述之付款
    條件卻全然不知，可見證人陳家軒所聽聞原告與陳耀宗協議
    之內容未必然即為系爭股權買賣所約定之付款條件。系爭股
    權買賣股款之給付方式果如原告所述，起先僅係單純借貸關
    係，何以陳耀宗於87年5 月6 日向中興銀行借得650 萬元時
    ，未清償陳耀宗於85、86年間所積欠之150 萬元？又中興銀
    行因陳耀宗未支付借款本息，曾於87年12月19日聲請對原告
    及陳耀宗發支付命令，此亦有本院87年度促字第24065 號支
    付命令暨確定證明書可參（本院卷第72-85 頁），何以陳耀
    宗與原告遭銀行追討情形下，原告仍願於88年2 月5 日及88
    年2 月11日支付餘款各50萬元給陳耀宗？依系爭股權買賣契
    約書第陸、二約定：「股權之過戶登記，成交後1 個月內，
    向有關機關委託會計師辦理權利移轉登記手續，乙方（指陳
    耀宗）不得藉故刁難」，又何以在原告未付清股款情形下卻
    約定股權之過戶登記於成交後1 個月內辦理？再者，買賣契
    約應於雙方就價金合意時始能成立，原告答應擔任陳耀宗之
    連帶保證人，豈能預先知悉陳耀宗不履約而日後遭債權人求
    償之範圍，而與陳耀宗合意買賣股權之價金？是原告所述系
    爭股權買賣係以250 萬元及由其擔任陳耀宗於87年5 月16日
    向中興銀行借款650 萬元之連帶保證人充作股款一節，與常
    情背離，委無可採。
  (二)證人即陳耀宗之子陳適維證述：陳耀宗生前曾向伊表示有將
    股權出賣李有政等人，要伊記得催討股款等語（本院卷第20
    1 頁背面），陳耀宗之繼承人因而向李有政起訴請求給付股
    款而獲勝訴確定，此有本院90年度屏簡字第24號及90年度簡
    上字第167 號民事判決書可參（本院卷第166-169 頁），佐
    以陳耀宗原有股份41,615股，現股東名簿記載為15,515股，
    為兩造所不爭，可見陳耀宗生前曾將股份出賣李有政等人，
    並辦理股東名簿過戶登記，被告抗辯陳耀宗曾於87年12月27
    日將其股份41,615股其中2,900 股出賣予李有政，2,900 股
    出賣予盧文瑞，5,800 股出賣予楊南逸，14,500股出賣予許
    文瑞之情，堪信為實在。
  (三)原告曾於88年10月15日擔任陳耀宗繼承人陳碧、陳適維及陳
    宜均之見證人，證明繼承人同意陳耀宗所遺股份均由陳鴻裕
    繼承並全權處分等情，有證明書3 份在卷可稽（本院卷第10
    2-104 頁），原告亦不否認該證明書為其所簽署，則依系爭
    股權買賣契約書所約定成交後1 個月內辦理過戶登記，何以
    未見原告於陳耀宗死亡前積極請求履約，殆陳耀宗死亡後亦
    未向繼承人積極主張權利，反見證陳耀宗所遺股份均由陳鴻
    裕繼承並全權處分之情事？又何以遲至94年8 月15日始與繼
    承人成立本院94年度屏調字第33號調解內容？再查，陳耀宗
    與許文瑞、楊南逸於88年4 月份為求增資製造不實股東會議
    及董事會議記錄，以達到許文瑞認購股份之目的等情，有臺
    灣高等法院高雄分院94年度上訴字第204 號刑事判決書可參
    （本院卷第40頁），且為兩造所不爭執（本院卷第202 頁）
    ，則陳耀宗倘於87年9 月11日出賣股份33,292股予原告，再
    於87年12月27日出賣股份予李有政等人，出清所有股權結果
    ，豈非喪失股東身分，又如何再與許文瑞、楊南逸圖謀增資
    擴張股權以達掌控被告公司之目的？再佐以陳耀宗確遺留繼
    承債務，案經三審定讞，陳耀宗之繼承人應連帶給付被告公
    司404 萬5,386 元本息，此亦有民事判決書暨確定證明書可
    參（本院卷第170-187 頁）。綜上各情，參互以觀，系爭股
    權買賣既非原告所述以250 萬元及由其擔任陳耀宗於87年5
    月16日向中興銀行借款650 萬元之連帶保證人方式充作股款
    ，而原告始終未能提出依約支付股款332 萬9,200 元之證明
    ，陳耀宗復於87年12月27日已出賣股份予李有政等人並辦理
    股東名簿過戶登記，陳耀宗隨於88年1 月7 日對被告公司發
    存證信函，表示與原告之系爭股權買賣已合意解除，原告除
    未依約在1 個月內請求陳耀宗履約外，殆陳耀宗死亡後反見
    證陳耀宗所遺股份均由陳鴻裕繼承並全權處分，且陳耀宗確
    遺留龐大繼承債務，再佐以陳耀宗出賣股份予李有政等人，
    係為擴張股權以達掌控被告公司之目的，並無使自己喪失股
    東身分之可能，被告抗辯陳耀宗為確保股權免遭強制執行，
    與原告出於通謀虛偽意思表示訂立系爭股權買賣契約，應屬
    可採。
五、綜上所述，系爭股權買賣既係出於原告與陳耀宗間通謀虛偽
    意思表示，依民法第87條第1 項前段規定，系爭股權買賣應
    屬無效。從而，原告基於系爭股權所有人地位，提起第三人
    異議之訴，請求本院99年度司執字第27669 號強制執行事件
    ，對於債務人陳耀宗在被告之15,515股範圍所為之強制執行
    程序應予撤銷，為無理由，應予駁回。
六、本件判決基礎已臻明確，兩造其餘之主張、陳述，核與判決
    無影響，爰不逐一論列，併此敘明。
七、訴訟費用負擔之依據：民事訴訟法第78條。
中    華    民    國   100    年    8     月    22    日
                       民事第二庭   法  官  陳威宏
正本係照原本作成。
如不服本判決，應於收受送達後20日內向本院提出上訴書狀，其
未表明上訴理由者，應於提出上訴後20日內向本院補提理由書狀
（均須按他造當事人之人數附繕本）。
中    華    民    國   100    年    8     月    22    日
                                    書記官  陳勃諺